【裁判字號】    97,易,1233
【裁判日期】    980403
【裁判案由】    違反著作權法
【裁判全文】
臺灣高雄地方法院刑事判決              97年度易字第1233號
公  訴  人  臺灣高雄地方法院檢察署檢察官
被      告  甲○○
選任辯護人  許淑清律師
上列被告因違反著作權法案件，經檢察官提起公訴（97年度偵字
第26839 號），本院判決如下：
    主  文
甲○○無罪。
    理  由
一、公訴意旨略以：被告甲○○係「聖威影視社」（址設高雄縣
    鳳山市○○○路479 號，經營DVD 影音光碟出租）之負責人
    ，與告訴人「群體工作室有限公司」訂有合約，由告訴人提
    供所發行「霹靂布袋戲」系列節目之影音光碟予被告，供其
    對外出租。被告明知依上開合約內容，應先向告訴人申請後
    ，始可將告訴人所提供之霹靂布袋戲節目母帶複製及定點出
    租，且僅得陳列、出租告訴人所提供之霹靂布袋戲系列節目
    影音產品，亦明知霹靂布袋戲系列節目之影音光碟，係告訴
    人享有著作權之著作物，詎被告竟於不詳時、地，向澎湖地
    區不詳人士取得霹靂布袋戲「開疆紀」第19、20集之影音檔
    案（2 集節目載於1 片光碟）後，即於民國96年10月18日晚
    間至19日凌晨間之某時，在高雄市○○區○○路166 號，利
    用不知情之黃錦源（另由檢察官為不起訴處分確定）之電腦
    ，進行影音檔案之轉檔、複製，並將檔案留存於上開電腦內
    ，以此方法侵害告訴人之重製權，因認被告涉有著作權法第
    91條第1 項擅自以重製之方法侵害他人之著作財產權罪嫌等
    語（起訴書犯罪事實欄第8 行以下所載犯罪事實、原引用之
    起訴法條，業經檢察官更正如上，詳本院易字卷第82頁所附
    補充理由書所載）。
二、按犯罪事實應依證據認定之，無證據不得認定犯罪事實；又
    不能證明被告犯罪者，應諭知無罪之判決，刑事訴訟法第15
    4 條第2 項、第301 條第1 項分別定有明文。又事實之認定
    ，應憑證據，如未能發現相當證據，或證據不足以證明，自
    不能以推測或擬制之方法，為裁判之基礎。且認定犯罪事實
    所憑之證據，雖不以直接證據為限，間接證據亦包括在內，
    然無論直接證據或間接證據，其為訴訟上之證明，須於通常
    一般之人均不致有所懷疑，而得確信其為真實之程度者，始
    得據為有罪之認定，倘其證明尚未達到此一程度，而有合理
    之懷疑存在而無從使事實審法院得有罪之確信時，即應由法
    院諭知被告無罪之判決（最高法院76年台上字第4986號、40
    年台上字第86號、30年台上字第816 號判例意旨參照）。次
    按著作權法第91條第1 項擅自以重製之方法侵害他人之著作
    財產權罪，係以未經著作財產權人同意，而為他人著作之重
    製，而侵害他人之著作財產權，為其成立要件。故須行為人
    主觀上明知未得著作財產權人之授權或同意，客觀上其重製
    他人著作之行為，確已侵害他人之著作財產權，始構成該罪
    。若行為人主觀上誤信其重製著作，已得著作財產權人同意
    ，即欠缺意思要件，尚難成立上開之罪（最高法院95年台上
    字第4331號判決意旨參照）；又縱有重製他人著作之行為，
    如他人之著作財產權並未因而受侵害時，仍不得論以該罪。
三、公訴意旨認被告甲○○涉有上開罪嫌，係以被告於檢察事務
    官詢問時之供述、另案被告黃錦源於警詢及檢察事務官詢問
    時之證述、告訴代理人許恭誠於檢察事務官詢問時之指訴、
    告訴代理人丁○○於檢察事務官詢問時之證述、被告與告訴
    人群體工作室公司所簽訂之霹靂布袋戲影片授權出租協議書
    、上開霹靂布袋戲節目視聽著作之發行封面、光碟封面、智
    慧財產權證明書、專屬授權書（均影本）各1 份、扣案之黃
    錦源所有電腦主機1 台等，為其主要論據。訊據被告於本院
    審理中，固坦認有於96年10月18日，先向告訴人群體工作室
    公司之澎湖地區代理商丙○○取得霹靂布袋戲「開疆紀」第
    19、20集之節目母帶，利用另案被告黃錦源之電腦進行影音
    檔案之轉檔及拷貝複製，並將該影音檔案留存於電腦內等情
    ，惟堅決否認有何違反著作權法犯行，辯稱：伊與告訴人訂
    有契約，已得授權重製霹靂布袋戲「開疆紀」每期光碟140
    片，惟因告訴人之高雄地區代理商每次交付母帶之時間較晚
    ，致伊不及拷貝重製以出租，伊才會於前揭時間向澎湖地區
    代理商提早1 天取得「開疆紀」第19、20集節目母帶，並借
    用黃錦源之電腦進行影音檔案轉檔及重製，以及時上架出租
    。伊重製之數量並未超出契約之授權範圍，上開電腦內所留
    存「開疆紀」第19、20集影音檔案，則係伊離去時疏未刪除
    等語。經查：
(一)本判決所引用之各項證據資料，關於傳聞證據部分，除符合
    刑事訴訟法第159 條之1 至4 或其他傳聞例外規定，本有證
    據能力外，其餘均經檢察官、被告甲○○及辯護人於審理中
    同意作為證據（本院審易卷第17頁、本院易字卷第70頁），
    或於法院調查證據時，已知屬於傳聞證據而未於言詞辯論終
    結前聲明異議，視為有上開同意，復經本院審酌各該證據作
    成情況，認以之作為證據尚無不當，依同法第159 條之5 第
    1 項規定，均有證據能力，合先敘明。
(二)被告甲○○係「聖威影視社」（址設高雄縣鳳山市○○○路
    479 號，經營經營DVD 影音光碟出租）之負責人，並於96年
    8 月17日，與告訴人「群體工作室有限公司」（為營利事業
    登記證公司執照所載之公司名稱，下稱群體工作室公司）簽
    訂「九十六－九十八年度霹靂布袋戲影片授權出租協議書」
    （告訴人係以「英屬維京群島商群體國際股份有限公司臺灣
    分公司」名義簽約），內容略以：甲方（群體工作室公司，
    下同）應自96年8 月17日起至98年8 月16日止，提供由「霹
    靂國際多媒體股份有限公司」於96至98年度出品之霹靂布袋
    戲「霹靂系列」（含「開疆紀」等）節目共212 集，每週發
    行2 集，置於乙方（聖威影視社，下同）之營業地點即高雄
    縣鳳山市○○○路479 號，授權乙方出租予家庭觀賞使用，
    限家用出租每2 集1 片之數位影音光碟（D9格式之DVD） 。
    甲方同意提供被告上開授權標的基本套數50套，亦同意乙方
    採取限量重製授權標的140 套，由甲方製作同等數量之專屬
    條碼雷射防偽標籤貼紙（下稱專屬標籤貼紙）後，乙方始得
    自行重製，並須於完成重製時，立即將專屬標籤貼紙黏貼於
    自行重製之影片光碟。甲方提供之專屬標籤貼紙皆已將單元
    劇集名稱、集數及相關資訊列印其上，乙方僅得在群體工作
    室公司所提供專屬標籤貼紙之數量內進行重製，若日後發現
    乙方重製之光碟數量與甲方所提供專屬標籤貼紙之數量不符
    ，則超出專屬標籤貼紙數量之光碟一律以盜版論，乙方不得
    異議等語（詳協議書約定條款第1 至4 條，見本院易字卷第
    32 -35頁）。而屬上開契約授權標的之「開疆紀」第19、20
    集係於96年10月19日（週五）中午始公開發行，被告則於前
    一日（18日）先向告訴人群體工作室公司之澎湖地區外務人
    員丙○○取得該2 集節目母帶，並於翌日（19日）凌晨0 時
    許，在高雄市○○區○○路166 號，借用另案被告黃錦源之
    電腦，進行上開母帶內影音檔案之轉檔、重製，並將上開影
    音檔案留存於電腦內。嗣經警於同日（19日）晚間8 時許，
    持搜索票前往上址執行搜索，當場發現黃錦源所有之個人電
    腦內存有上開「開疆紀」第19、20集影音檔案，而將電腦扣
    案等情，業據被告直承不諱（偵卷第16頁、第18頁背面；本
    院審易卷第15-16 頁；本院易字卷第136-137 頁、第139 頁
    ），且經證人即另案被告黃錦源於警詢、檢察事務官詢問時
    證述綦詳（警卷第3 頁、偵卷第9 頁背面、第12頁。其中警
    詢所稱借用電腦日期為96年「9 月」18日〈週二〉、19日〈
    週三〉，與「開疆紀」第19、20集發行日期96年10月19日〈
    週五〉相差1 月之久，顯係96年「10月」18日、19日之口誤
    ），復據證人即告訴人於澎湖地區之外務人員丙○○於本院
    審理中證述明確（本院易字卷第120-121 頁）。並有上開「
    九十六－九十八年度霹靂布袋戲影片授權出租協議書」影本
    （本院易字卷第31-40 頁）、搜索票影本、搜索扣押筆錄影
    本、扣押物品目錄表影本（警卷第17-21 頁）各1 份在卷可
    稽，及電腦主機1 台扣案為憑。又告訴人確經著作權人「霹
    靂國際多媒體股份有限公司」專屬授權上開霹靂布袋戲系列
    節目「開疆紀」影片DVD 之發行、重製、編輯、影音檔案公
    開傳輸、再轉讓等著作財產權，亦有公司執照、營利事業登
    記證、智慧財產權證明書、專屬授權書、「開疆紀」影音光
    碟及封面（均影本）各1 份在卷可佐（警卷第34-39 頁），
    上開部分之事實，已堪認定。
(三)證人丙○○於本院審理中證稱：伊係群體工作室公司在金門
    、馬祖、澎湖地區之外務人員，負責送交霹靂布袋戲之節目
    母帶（光碟片）予上開地區之光碟出租商。群體工作室公司
    之霹靂布袋戲節目都是每週五中午公開發行，母帶也都是在
    週五中午交給出租商。因伊係金門、馬祖、澎湖地區之外務
    人員，可以提早在週四晚間10時取得母帶。甲○○前曾打電
    話向伊表示母帶無法拷貝，出片（上架出租）會來不及，並
    於週四（96年10月18日）晚間11時許，向伊借取「開疆紀」
    第19、20集之母帶，這次係向伊表示因店內店員小姐請假，
    怕忙不過來，先向伊借母帶拷貝。因甲○○屬於高雄鳳山地
    區之出租商，本不在伊外送母帶之範圍，依公司規定，亦不
    得提前於週四將母帶交給出租商，伊係因先前擔任告訴人之
    代理商而與甲○○合作過，故而私相授受，提早於週四晚間
    將母帶光碟交給甲○○。本案發生後，伊便遭群體工作室公
    司記兩大過開除了。出租商與群體工作室公司間之契約，是
    否有禁止跨區取母帶或限制必須在定點進行重製之約定，伊
    並不清楚等語（本院易字卷第120-124 頁）。足見被告係於
    證人丙○○擔任告訴人代理商期間，即與丙○○曾有合作關
    係，嗣知悉丙○○轉任告訴人之外務人員，可提前一日取得
    「開疆紀」之母帶，乃憑藉交情，並以等候高雄地區代理商
    送交母帶後再進行重製，作業時間不足，將不及準時上架出
    租為由，提早於96年10月18日（週四）晚間11時許，向丙○
    ○借取「開疆紀」第19、20集之節目母帶進行重製，趕在翌
    日（19日）中午準時上架出租甚明。
(四)證人即群體工作室公司負責人戊○○則於本院審理中到庭證
    稱：伊公司經專屬授權之霹靂布袋戲節目影片係由各地區之
    代理商送交出租店，據伊了解台南、高雄、屏東及雲嘉地區
    均係交給代理商，影片一般係於週五出片，公司規定於週五
    始可交到出租商手上。離島方面係於週四晚間郵寄，讓代理
    商於週五早上能交給出租商，其他地區則係以貨運送至定點
    ，第二天（週五）早上再由各地區代理商去領貨。至於代理
    商如何或何時將母帶送到出租商手上，是交給代理商自己去
    解決，伊公司在高雄地區僅有1 家代理商，其如何送交影片
    伊不清楚。每家出租店均於週五領取影片之目的，係因於週
    五同步發行，較能控管網路下載盜拷之行為，主要係預防盜
    版；若沒有盜版問題，有人於週四提早拿到影片光碟，也會
    有公平性的問題。本件甲○○在週四提早拿到「開疆紀」19
    、20集光碟，而在週五規定時間上架，伊雖不知道對公司有
    何損害，就伊了解，公司與出租商間之契約規定須「定點出
    租」，伊係據此判斷甲○○從別的代理商（外務人員）拿取
    正版母帶進行拷貝是不被允許的。伊不清楚「定點出租」與
    「定點重製」有何不同，公司與出租商之間之契約應係規定
    「定點出租」，伊不清楚契約有無規定跨區取母帶視為未經
    授權重製。如公司於週五時因作業問題致代理商短少母帶，
    出租商還是要透過代理商向公司領取母帶等語（本院易字卷
    第129-132 頁）。顯見告訴人經專屬授權之上開霹靂布袋戲
    節目影片，除離島（外島）地區外，均係於以貨運方式運至
    各地貨運站，由各地區之代理商於週五上午領取後，再於週
    五中午送交出租商同步發行，以預防網路下載或轉拷等盜版
    行為，此舉無非因恐週五中午發行前提早取得母帶，可能遭
    未經授權重製之人，或業經授權中之人逾越授權範圍，以燒
    錄或上傳網路供人下載等方式，非法重製或散布盜版之當期
    霹靂布袋戲影片。若經授權之出租商提早取得母帶而重製授
    權範圍數量之影音檔案或光碟，不論取得來源究係來自何地
    區之代理商或外務人員，對於告訴人之著作財產權應不受影
    響。且告訴人上開母帶既以貨運方式運至各地貨運站，再由
    各地區之代理商於週五上午領取後送交出租商，至於代理商
    如何或何時送交出租商，在所不問，則出租商取得影片光碟
    及其母帶之時間，即取決於該地區代理商以何種方式、順序
    送達，自有時間先後之分。而霹靂布袋戲系列節目既係每週
    五中午定時同步發行，對於按時租片收看之愛好者而言，自
    以愈早租到及早觀賞為其樂趣並可驕其同好，對於出租業者
    尤其已付費取得授權之出租商而言，原有準時上架出租之壓
    力，況告訴人在高雄地區既僅有1 家代理商，則被告所辯於
    週五收到高雄地區代理商所交付之影片及母帶時，已不及重
    製授權範圍數量之影片光碟以準時上架出租，因此轉而向證
    人丙○○提早於週四晚間11時許取得母帶重製等語，尚無悖
    於常理，而屬可信。
(五)又參諸上開「九十六－九十八年度霹靂布袋戲影片授權出租
    協議書」之記載，被告於授權期間內（自96年8 月17日起至
    98年8 月16日止），本得於每週向告訴人領取最新發行2 集
    （1 片）之「開疆紀」節目影音光碟基本套數50套，並得限
    量重製140 套，雖協議書第4 條第2 項約定須於取得告訴人
    所交付同數量之專屬條碼雷射防偽標籤貼紙（下稱專屬貼紙
    ）後，始得自行重製，並須於完成重製時，立即將專屬標籤
    貼紙黏貼於自行重製之影片光碟，惟同條項亦僅約定若日後
    發現重製之光碟數量與專屬標籤貼紙之數量不符，超出專屬
    標籤貼紙數量之光碟一律以盜版論，並無約定於未取得專屬
    貼紙標籤前，提早重製授權範圍數量內之光碟，亦以未經授
    權論。且上開協議書僅有「定點出租」之約定（第1 條第1
    項、第3 條），並無須「定點重製」之記載，有上開協議書
    影本1 份在卷可查（本院易字卷第33-35 頁）。而告訴人與
    出租商間之影片授權出租協議書或相關契約，究竟有無禁止
    跨區取帶（影片及母帶）之約定，縱公司負責人戊○○、外
    務人員丙○○猶不能明確知悉，已如前述，而被告則係公司
    以外之出租商，自難認被告有此認識，故意跨區取帶後而為
    重製行為。則被告辯稱其主觀認為提早於96年10月18日（週
    四）晚間11時許向證人丙○○取得「開疆紀」第19、20集節
    目母帶，借用另案被告黃錦源上址電腦進行轉檔重製，並不
    違反契約約定而屬經授權之重製行為等語，尚非無據，難認
    其有何非法重製上開影音著作之主觀犯意。
(六)至於扣案之另案被告黃錦源所有電腦主機內，所留存上開「
    開疆紀」第19、20集影音檔案，被告已供稱係因借用該電腦
    進行上開影音檔案之轉檔、重製後疏未刪除等語（本院易字
    卷第139 頁），證人黃錦源於警詢中亦證稱於查獲前並不知
    被告將該影音檔案留存於電腦內，自無重製該影音檔案等語
    （警卷第3 頁），而公訴意旨又未提出證據以證明上開電腦
    內所留存之影音檔案有何另遭非法重製之事實，自不能以上
    開電腦內存有該影音檔案，遽認被告就此部分有何非法重製
    犯行。
四、綜上所述，公訴意旨所舉上開證據，尚不足證明被告確有明
    知未得告訴人之授權而重製上開影音檔案之主觀犯意，亦未
    能證明被告上開重製行為，就告訴人之著作財產權有何侵害
    ，對於所指被告違反著作權法之主觀及客觀構成要件事實，
    舉證即有不足。此外，本院依現存卷證資料，復查無其他積
    極證據足認被告有何公訴意旨所指犯行，即屬不能證明被告
    犯罪，自應為被告無罪之諭知。
據上論斷，應依刑事訴訟法第284 條之1 、第301 條第1 項，判
決如主文。
本案經檢察官乙○○到庭執行職務。
中    華    民    國    98    年    4     月    3     日
                刑事第十六庭    法  官  林柏壽
以上正本證明與原本無異。
如不服本判決應於收受送達後10日內向本院提出上訴書狀，並應
敘述具體理由；如未敘述上訴理由者，應於上訴期間屆滿後20日
內向本院補提理由書（均須按他造當事人之人數附繕本）「切勿
逕送上級法院」。
中    華    民    國    98    年    4     月    6     日
                                書記官  劉國偉


司法院資訊處製作；財團法人民間司法改革基金會備份。
